【裁判字號】    96,訴,2039
【裁判日期】    970306
【裁判案由】    道路交通安全規則
【裁判全文】
臺北高等行政法院判決
                                     96年度訴字第02039號
                              .
原      告  甲○○○○○○○○.
訴訟代理人  林士祺  律師
被      告  交通部公路總局臺北區監理所
代  表  人  乙○○所長）住同.
訴訟代理人  丙○○
上列當事人間因道路交通安全規則事件，原告不服交通部中華民
國96年4 月24日交訴字第0960022480號訴願決定，提起行政訴訟
，本院判決如下：
    主  文
原告之訴駁回。
訴訟費用由原告負擔。
    事  實
一、事實概要：
    原告就其所有引擎號碼FA0561號及518785號2 部動力機械（
    起重機），於民國（下同）95年12月間向被告申請核發臨時
    通行證，經被告以95年12月28日北監運字第0951006286號函
    未准所請並退還全件，原告嗣再於95年12月27日提出申請，
    被告以96年1 月22日北監運字第0961001322號函略以：上開
    動力機械為87年及89年進口且方向盤為右側，未符道路交通
    安全規則第83條第2 項規定及交通部95年1 月26日交路字第
    0950001171號函附會議紀錄之會議結論等語，仍未准所請。
    原告不服，提起訴願，經遭駁回，遂向本院提起行政訴訟。
二、兩造聲明：
  (1)原告聲明：
    訴願決定及原處分均撤銷。
    被告對於原告95年12月27日申請核發臨時通行證事件，應
      作成准予核發之行政處分。
    訴訟費用由被告負擔。
  (2)被告聲明：
    原告之訴駁回。
    訴訟費用由原告負擔。
三、兩造之主張：
  (1)原告主張之理由：
    交通部自92年7 月31日交路發字第092B000065號令修正道
      路交通安全規則第83條，並自發文之日起施行，而原告所
      申請之動力機械進口時間分別為87與89年，均為交通部修
      法之前。再者交通部95年1 月26日交路字第0950001171號
      函附會議記錄六、會議結論(二)項規定，應係交通部修改法
      令前之結論，交通部相關部門應據此修改法令，惟交通部
      尚未正式修法並明文公告實施前，自當依原告動力機械進
      口時所施行之法律辦理。原告自87年、89年進口此2 部起
      重機以後，雖然沒有申請過臨時通行證，但上開交通部函
      文係指之後進口的部分，才不再發臨時通行證，既然原告
      的車輛係於92年之前進口，所以不在該函的排除適用之內
      ，被告否准核發臨時通行證，應屬違法。
    道路交通安全規則第39條第3 款係汽車申請牌照檢驗之項
      目及標準，與原告申請臨時通行證之目的有所不同，交通
      部自承動力機械非屬車輛，自然毋須符合本條款之規定。
      而同規則第83條於92年7 月31日公布修正前之原條文「非
      屬汽車範圍必須行駛於道路之動力機械，應比照第80條之
      規定向公路監理機關申請核發臨時通行證，憑證行駛」，
      同規則第80條亦規定動力申請臨時通行證必須符合同規則
      第38條之規定，惟本規則無論修正前第83條或既有之第38
      條及第80條或申請臨時通行證所須辦理事項，並無方向盤
      必須為左側之規定。
    法有不足或疏漏處權責機關應予以修正以補不足或疏漏。
      交通部自92年7 月31日修訂道路交通安全規則始設「方向
      盤應在左側」之規定，並自發文之日起施行，惟本修正案
      未設有宣導期及寬限期限，尚有不當。且遍查道路交通安
      全規則未有未及時辦理之事項不得補行辦理之規定，故原
      告基於憲法保障既得利益者及信賴保護原則，申請臨時通
      行證之權利與法並無不符。而被告所依交通部95年1 月26
      日交路字第0950001171號函附會議紀錄之會議六、會議結
      論(二)之2 及3 規定，已涉及對原告權益之限制，依法應以
      法律定之，或由法律於授權之目的、範圍及內容具體明確
      之情形下授權命令為補充規定，始為適法。交通部欠缺授
      權依據而逕以會議決議作成上開限制人民權利義務之行政
      命令，核與法律保留原則、法律優越原則違背，被告復依
      據該行政命令對原告作成之行政處分，亦屬違法。
    行政程序法第10條規定：「行政機關行使裁量權，不得逾
      越法定之裁量範圍，並應符合法規授權之目的。」；「行
      政裁量權之行使，倘有違反法令誤認事實、違反目的、違
      反平等原則或比例原則等情形之一者，揆諸行政訴訟法第
      1 條第2 項之規定，仍不失為違法。」有改制前行政法院
      71年判字第811 號判決可為參照。前開交通部之函示，僅
      規定92年8 月1 日以後進口方向盤應符合左側，對於92年
      7 月31日以前進口之右方向盤，之前未提出申請臨時證，
      現如提出申請應如何處理，作出結論，然而被告卻逾越前
      開函示之範圍，則處分顯然過當，且違反行政法之比例原
      則及平等原則。
  (2)被告主張之理由：
    原告所有引擎號碼FA0561及518785號2 部動力機械係登記
      於原告名下，駕駛室係位於右側與操作室同一處，而依道
      路交通安全規則第83條第2 項第1 款之規定，以動力機械
      方向盤在左側者為限，此有上開動力機械進口報單可稽，
      事實明確，足堪認定。
    進口動力機械之目的，應在於操作使用該機械而非行駛道
      路，故動力機械之得為進口，並未等同代表日後亦可行駛
      道路，倘其有行駛道路之必要，仍應符合行為時之道安規
      則規範；又現行動力機械行駛於道路，依照道路交通安全
      規則第83條第2 項第1 款之規定，申請核發臨時通行證後
      ，方得憑證行駛。另92年7 月31日以前進口之右方向盤動
      力機械申請續發臨時通行證，以交通部95年1 月26日交路
      字第0950001171號函附會議紀錄六、會議結論(二)之2 及3
      規定辦理，本件原告所有引擎號碼FA0561及518785號2 部
      動力機械進口時間分別為87與89年，若有核發臨時通行證
      之紀錄，即可依其申請續予核發臨時通行證，惟原告亦無
      法提出核發臨時通行證之紀錄，原告主張均無可採。且原
      來道路交通安全規則第39條在修法前就有相關的規定，如
      果是動力機械但是可以在道路上行駛的，就需要受到規範
      。
    理  由
一、按道路交通安全規則第39條第3 款：「汽車申請牌照檢驗之
    項目及標準，依下列規定：....三、方向盤應在左側。」，
    但本件屬於「非屬汽車範圍必須行駛於道路之動力機械」，
    依據道路交通安全規則第83條申請核發臨時通行證後，方得
    憑證行駛道路。但爭議在於：
  (1)92年7 月31日修正前道路交通安全規則第83條，僅規定：「
    （第1 項）非屬汽車範圍必須行駛於道路之動力機械，應比
    照第80條之規定向公路監理機關申請核發臨時通行證，憑證
    行駛。但顯有損壞道路、橋樑之虞者，不得核發臨時通行證
    ，並禁止其行駛。（第2 項）前項動力機械行駛於道路時，
    其駕駛人必須領有小型車以上之駕駛執照。」，並無限制「
    其方向盤應在左側」。修正後第2 項之規定為「前項動力機
    械行駛於道路時，其駕駛人必須領有小型車以上之駕駛執照
    。進口第一項之動力機械，屬裝配起重機械專供起重用途且
    無載貨容量之起重機車者，其方向盤應在左側。」，其增加
    「進口動力機械裝配起重機械專供起重用途且無載貨容量者
    ，其方向盤應在左側」之限制。
  (2)95年6 月30日再次修正道路交通安全規則第83條「（第1 項
    ）非屬汽車範圍之動力機械，係指下列各款之一之機械：一
    、不經曳引而能以原動機行駛之工程重機械。二、屬裝配起
    重機械專供起重用途且無載貨容量之起重機車或其他自力推
    動機械。三、其他特定用途設計製造，不經曳引而能以原動
    機行駛之機械。（第2 項）動力機械應依下列規定申請核發
    臨時通行證後，方得憑證行駛道路：一、以裝有輪胎且方向
    盤在左側者為限。二、應比照第80條之規定向公路監理機關
    申請核發臨時通行證。三、顯有損壞道路、橋樑之虞者，不
    得核發臨時通行證。（第3 項）動力機械行駛於道路時，其
    駕駛人必須領有小型車以上之駕駛執照。但自中華民國96年
    1 月1 日起，總重量逾3.5 公噸之動力機械，其駕駛人應領
    有大貨車以上之駕駛執照。（第4 項）進口第1 項第2 款裝
    有輪式輪胎之動力機械，其方向盤應在左側。」，不只進口
    受限制，現行法憑證行駛道路以裝有輪胎且方向盤在左側者
    為限。
  (3)原告之爭執在於其進口時並無限制，不能以嗣後法律修改而
    限制其行駛道路之權利。
二、原告所申請之動力機械進口時間分別為87與89年，且原告自
    進口後沒有道路交通安全規則第83條申請過臨時通行證，為
    兩造所不爭執。惟查：
  (1)但關於動力機械之「進口」事宜，其與「通行證之申請」無
    涉，二者為不同之事項，應有不同之規範，不容混淆。又進
    口目的應在於操作使用該機械而非行駛道路，故動力機械之
    得為進口並不等同代表日後亦可行駛道路，倘其有行駛道路
    之必要，仍應符合行為時之規範。
    就動力機械方向盤在左側而言，由道路交通安全規則第83條
    修法之過程，即可論斷二者之不同。修法之過程為92年7
    月31日修正前，進口並無限制，申請過臨時通行證亦無限制
    ；92年7 月31日修正後，進口並受限制，但申請過臨時通
    行證仍無限制；95年6 月30日後，進口並受限制，申請過
    臨時通行證亦受限制。而原告申請臨時通行之時間為95年12
    月27日，當然應受95年6 月30日後道路交通安全規則第83條
    之規範。原告主張進口並無限制，就認定通行證之申請亦無
    限制，應無可採。
  (2)至於92年7 月31日道路交通安全規則修正前，有方向盤在右
    側之動力機械，曾經監理機關核發臨時通行證者，仍得申請
    核發臨時通行證之原因，應係考量該動力機械業符合行駛道
    路之規範，故而例外予以准許此類動力機械，仍得續為申請
    臨時通行證，此為交通部95年1 月26日交路字第0950001171
    號函附之95年1 月20日研商「已進口右側方向盤動力機械核
    發臨時通行證憑證行駛事宜」會議紀錄結論(二)之2 之意旨。
    故被告所稱：「本件原告所有引擎號碼FA0561及518785號2
    部動力機械進口時間分別為87與89年，若有核發臨時通行證
    之紀錄，即可依其申請續予核發臨時通行證」，但原告無法
    提出核發臨時通行證之紀錄，故原告主張均無可採。
三、綜上，原告所有之2 部動力機械，雖均於92年7 月1 日前進
    口，惟從未申請臨時通行證，並無前揭會議紀錄結論(二)之2
    之適用，亦不符合現行道路交通安全規則第83條之規定，從
    而，原處分未予准許核發動力機械臨時通行證，及訴願予以
    維持而駁回，均無違誤。原告徒執前詞，聲請撤銷，為無理
    由，應予駁回。
四、據上論結，本件原告之訴為無理由，依行政訴訟法第98條第
    1 項前段，判決如主文。
中    華    民    國    97    年     3    月    6     日
                       臺北高等行政法院第三庭
                                 審判長法  官  姜素娥
                                       法  官  楊莉莉
                                       法  官  陳心弘
上為正本係照原本作成。
如不服本判決，應於送達後20日內向本院提出上訴狀並表明上訴
理由，如於本判決宣示後送達前提起上訴者，應於判決送達後20
日內補提上訴理由書（須按他造人數附繕本）。
中    華    民    國    97    年     3    月    6     日
                                       書記官  王英傑


司法院資訊處製作；財團法人民間司法改革基金會備份。
